臺灣嘉義地方法院民事判決　九十三年度訴字第五○九號
　　原　　　告　　乙○○
　　訴訟代理人　　莊安田律師
　　複代理人　　　邱創典律師
　　被　　　告　　甲○○
　　訴訟代理人　　林憲聰律師
　　複代理人　　　陳國瑞律師
　　被　　　告　　丙○○　　　.
　　訴訟代理人　　劉守德　　　.
右列當事人間請求分割共有物事件，本院於民國九十三年十二月八日言詞辯論終結而
判決如左：
    主   　 文
坐落嘉義市○○段一四五地號（地目；道），面積一０三平方公尺土地，其分割方法
如附圖一所示（嘉義市地政事務所九十三年八月九日字五九三號複丈成果圖）：編號
Ａ部分土地，面積五一平方公尺，分歸被告甲○○取得；編號Ｂ部分土地，面積二六
平方公尺，分歸被告丙○○取得；編號Ｃ部分土地，面積二六平方公尺，分歸原告取
得。原告及被告丙○○另應給付被告甲○○新台幣各伍仟捌佰貳拾伍元。
本案訴訟費用由原告及被告各自按其應有部分比例負擔。
    事實及理由
壹、原告主張：
  一、坐落嘉義市○○段一四五地號（地目；道），面積一０三平方公尺（以下簡稱
      ；本件土地）為共有土地，被告甲○○應有部分二分之一（面積五一．五平方
      公尺），原告及被告丙○○應有部分均各為四分之一（面積各為二五．七五平
      方公尺），彼此均未約定不得分割本件土地，雖然本件土地地目為道，但依最
      高法院民國七十五年第五次民事庭會議決議：「民法第八二三條第一項但書所
      謂因物不能使用不能分割，係指該共有物現在依其使用目的不能分割者而言，
      倘現在尚無不能分割之情形，則將來縱有可能依其使用目的不能分割之情事，
      亦無礙於共有人分割請求權，依都市計畫法第四二條、第五０條、第五一條之
      規定，道路預定地屬於公共設施用地於一定期限內以徵收方式取得之，逾期即
      視為撤銷，且於未取得前，所有權人仍得繼續為原來之使用或改為妨礙指定目
      的較輕之使用並得申請為臨時建築使用，故經都市○○○○○道路預定地而尚
      未闢為道路之共有土地，其共有人非不能訴請分割（最高法院七十年台上字第
      二六０號判決）」，故本件土地仍然可以分割，因無法達成協議分割，於是，
      原告根據共有物分割請求權法律關係，起訴請求裁判分割本件土地，其分割方
      法為按照各自應有部分面積分割，分割土地位置如附圖一所示編號Ａ部分面積
      五一．五平方公尺，分歸被告甲○○取得，Ｂ部分面積二五．七五平方公尺，
      分歸被告丙○○取得，Ｃ部分面積二五．七五平方公尺，分歸原告取得。
  二、提出土地登記謄本、地籍圖謄本（含分割方案）各一份，作為證明。
貳、被告抗辯：
  一、被告甲○○：
    （一）不同意原告所提分割方案，因依原告分割方案，被告所分得土地將成為畸
          零地，勢必無法建築房屋；而且，被告所分得土地面積，有某些部分被第
          三人林長山占用，原告及被告丙○○均為林長山鄰居，在發現林長山占用
          本件共有土地後，卻未加以阻止，而林長山是被告親戚，若由被告分得附
          圖一編號Ａ部分土地，將使被告面臨親情及法律兩難抉擇之境，故該方案
          對被告極不公平。況且，被告丙○○於八十六年九月，即違法佔用附圖一
          編號Ｂ部分土地並建築鐵皮屋，若將附圖一編號Ｂ部分土地分歸被告劉世
          海取得，似有鼓勵違法之嫌。
    （二）因畸零地無任何利用價值，由任一共有人取得，均不公平，故應由共有人
          各自按其應有部分比例取得，較能符合公平原則。因此，被告提出第一種
          分割方案，亦即畸零地由原告取得附圖二編號甲部分，被告取得編號乙、
          丙部分，被告丙○○則取得編號丁部分；其他部分，如附圖二編號戊部分
          由被告丙○○分得，編號己、庚部分由被告分得，編號辛部分則由原告分
          得。至於第二種分割方案，原告分得畸零地及部分土地位置不變，所不同
          的是，被告及被告丙○○所分得畸零地及部分土地，則各自依其應有部分
          而互換位置。
          原則上，被告主張應採用第一種分割方案，但不論採取以上何種分割方案
          ，大家彼此所擁有畸零地均面臨八米道路，而分得部分土地則均面臨十五
          米道路，如此分割本件土地，比較公平。
    （三）提出土地登記謄本一份、分割方案二份、現場照片三張（均為影本），作
          為證明。
  二、被告丙○○：同意原告所提分割方案，另願向被告甲○○購買所占用土地。
參、本院判斷：
  一、由於被告丙○○曾以應有部分設定抵押權給合作金庫銀行股份有限公司，屬於
      法律上有利害關係之第三人（民法修正草案第八二四條之二第二項參照），故
      本院以書狀告知訴訟。
  二、本件土地為共有，雙方均未爭執，並有土地登記謄本附卷證明，可以採信。依
      照民法第八二三條第一項規定：「各共有人，得隨時請求分割共有物。但因物
      之使用目的不能分割或契約訂有不分割之期限者，不在此限」、第八二四條規
      定：「共有物之分割，依共有人協議之方法行之。分割之方法，不能協議決定
      者，法院得因任何共有人之聲請，命為左列之分配：１、以原物分配於各共有
      人。２、變賣共有物，以價金分配於各共有人。以原物為分配時，如共有人中
      ，有不能按其應有部分受分配者，得以金錢補償之」，本件土地上建有鐵皮屋
      及木造平房，有嘉義市地政事務所複丈成果圖附卷可證，故沒有因為土地使用
      目的而不能分割的情形。雖然本件土地地目編定為「道」，但不屬於都市○○
      道路，不需辦理徵收，有嘉義市政府九十三年十月十九日府工土字第０九三０
      ０八九九九三號函附卷可證，雙方並且承認本件土地沒有不得分割協議，因此
      ，原告請求裁判分割本件土地，符合法律規定，可以准許。
  三、本院裁判分割共有物時，通常斟酌考量下列因素；各共有人間的公平性、共有
      土地利用上的經濟性、共有物的使用現況、分割後是否將會拆除地上建物、各
      共有人間的利害關係、共有人的意願與分得後共有物的利用價值等作為綜合考
      量。
      本院於九十三年九月一日至現場勘驗，本件土地上有一間鐵皮屋、木造平房及
      部分二層樓鋼筋水泥房屋，鐵皮屋為被告丙○○所有，木造平房及鋼筋水泥房
      則是林長山所有，本件土地前面為約十五米寬道路，有本院勘驗筆錄及嘉義市
      地政事務所複丈成果圖附卷可證。根據附圖一所示，位於本件土地後面的其中
      二筆土地，同段一四七地號是被告丙○○所有（面積一二九平方公尺），同段
      一四七之一地號則是原告所有（面積一二九平方公尺），本件土地分割後，如
      附圖一所示編號Ｂ、Ｃ土地，將各自和同段一四七地號及一四七之一地號土地
      串連，雖然將來可能會拆除部分鐵皮屋，但對於本件土地整體的利用仍有實益
      。而被告甲○○所分得附圖一編號Ａ土地，雖有部分土地不平整，但因被告甲
      ○○應有部分面積為五一平方公尺，將來仍可規劃建築房屋使用，對被告甲○
      ○並未產生多大不利，亦未造成不公平。而且，本件土地分割後，雙方所有土
      地均面臨十五米寬道路，不僅可增加土地價值，更能發揮土地再利用的經濟實
      益，故判決分割如主文第一項記載。
      根據原告所提分割方案，本件土地分成原告及被告丙○○各二五．七五平方公
      尺、被告甲○○五一．五平方公尺，其分配位置與本院相同，但為避免土地面
      積細分至小數點以下，不利土地的利用，故不被本院所採。至於被告甲○○所
      提分割方案，如附圖二所示編號甲、乙、丙、丁部分，分割後均各剩二平方公
      尺，且所有人不同，如此細分，不僅形成畸零地，不利土地利用，反而使彼此
      間的法律關係複雜化，所以，被告甲○○所提分割方案不能被本院採用。
  四、依照附圖一記載分割本件土地後，被告甲○○原有持分面積將減少０．五平方
      公尺，原告及被告丙○○則各增加０．二五平方公尺，由於實際減少面積價值
      不高，若送請鑑定所減少土地面積價額為多少，以現今行情，花費將超過新台
      幣（下同）一萬元以上，為免勞民傷財，本院認為以本件土地公告現值作為補
      償依據，應符合公平合理，故不必再送鑑定。而本件土地公告現值為每平方公
      尺二萬三千三百元，原告及被告丙○○分別增加０．二五平方公尺，因此，應
      分別補償被告甲○○五千八百二十五元。
  五、本件為共有物分割訴訟，依照民事訴訟法第八十條之一規定：「因共有物分割
      、經界或其他性質上類似之事件涉訟，由敗訴當事人負擔訴訟費用顯失公平者
      ，法院得酌量情形，命勝訴之當事人負擔其一部」，故應由原告負擔一部分訴
      訟費用。
肆、訴訟費用負擔依據；依照民事訴訟法第八十條之一、第八十五條第一項但書，判
    決如主文。
中　　　華　　　民　　　國　　　九十三　　年　　　十二　　月　　　十五　日
                                  臺灣嘉義地方法院民事第二庭
                                      法　官　甘　大　空
右為正本係照原本作成
如對本判決上訴應於送達後二十日內向本院提出上訴狀
中　　　華　　　民　　　國　　　九十三　　年　　　十二　　月　　　十五　日
                                      書記官　李　銷　勳
